臺灣高等法院高雄分院刑事判決　　　　 99年度上易字第948號
公　訴　人　臺灣高雄地方法院檢察署檢察官
被　　　告　王大魁
選任辯護人　程高雄律師
上列上訴人因被告侵占案件，不服臺灣高雄地方法院99年度易字
第184 號中華民國99年7 月21日第一審判決（聲請簡易判決處刑
案號：臺灣高雄地方法院檢察署檢察官96年度偵字第33798 號）
，提起上訴，本院判決如下：
     主  文
上訴駁回。
     事實及理由
一、本案經本院審理結果，認原審以公訴人所為舉證，不足以證
    明被告有侵占之犯行，而為被告無罪之判決，其認事用法均
    無違誤，應予維持，並引用第一審判決書記載之理由，詳如
    附件所示。
二、公訴人上訴意旨略以：原審上開推論顯然流於臆測，而有悖
    於經驗法則，蓋以：(1)依原審判決所引被告與告訴人間於96
    年10月5 日通話譯文內容，即告訴人先表示：「那個（指系
    爭手提包）很貴，你一直跟我說你放在朋友那裡，你也給我
    拖很久，都沒有拿回來」，被告則回答：「好啦，那個會拿
    給你，你怎麼這樣，別人都沒付出，都是你付出」，及告訴
    人於上揭通話中，續向被告表示：「你不是拿我的錢在那（
    添仔）放1 萬元嗎？我真的沒有錢了」、「那1 萬元你不要
    再拿去花了」等語所示，僅足以認定被告未徵得告訴人同意
    而擅自取走告訴人財物，並不足以證明告訴人亦得擅自取用
    被告財物，何來被告與告訴人間有互通錢財之情？是尚難僅
    以被告與告訴人曾為男女朋友一情，遽爾推認被告與告訴人
    間有互通錢財之事實。(2)況倘若被告與告訴人間有互通錢財
    之事實，何以被告積告訴人金錢未歸還，尚需提出以被告為
    發票人，發票日96年8 月6 日，到期日96年10月3 日，票號
    056157，面額8 萬元之本票予告訴人作為憑證及擔保？益徵
    被告與告訴人於男女朋友交往期間，雖彼此有金錢來往，然
    並無互通錢財之情。準此以觀，被告取走告訴人之系爭手提
    包後，竟未徵得告訴人同意，即擅以所有權人地位自居而出
    借他人使用，且始終無歸還原物意思，核屬侵占犯行無訛云
    云。
三、惟查被告與蔡靜宜於96年8 、9 月間曾為男女朋友關係，並
    自96年8 月31日起同居於蔡靜宜位於高雄市○○區○○街90
    號4 樓住處乙節，業據被告供述在卷（原審卷第53頁），核
    與證人蔡靜宜於檢察官訊問及原審審理時具結證述內容相符
    （偵卷第7 頁、原審卷第93頁），是被告辯稱伊與蔡靜宜2
    人曾為同居男女朋友關係之事實，應堪認定。又被告與蔡靜
    宜為男女朋友關係期間，經常使用系爭手提包，甚至將系爭
    手提包借予友人使用乙節，業據被告供述在卷（原審卷第53
    至54頁），且證人蔡靜宜於原審審理時亦具結證稱被告有將
    系爭手提包借給他人使用等語（原審卷第88頁），是被告於
    案發前因與告訴人為男女朋友關係，所以經常使用系爭手提
    包，甚至曾將系爭手提包借予他人使用之情，亦堪認定。
四、又查刑法上之侵占罪，須持有人變易其原來之持有意思而為
    不法所有之意思，始能成立，如僅將持有物延不交還或有其
    他原因致一時未能交還，既缺乏主觀要件，即難遽以該罪相
    繩（最高法院68年台上字第3146號判例要旨參照）。按證人
    蔡靜宜於警詢中雖證稱系爭手提包價值2 萬3,000 元，然證
    人蔡靜宜於原審審理時亦具結證稱系爭手提包已購買7 、8
    年（原審卷第91頁），顯見系爭手提包於案發時已非新品，
    價值非高，且證人蔡靜宜於原審審理時另具結證稱與被告為
    男女朋友期間，被告未經其同意使用其皮包內金錢，且積欠
    其金錢未歸還，並提出被告為發票人，發票日96年8 月6 日
    ，到期日96年10月3 日，票號056157，面額8 萬元之本票乙
    紙為證（原審卷第118 頁），亦徵被告與告訴人於男女朋友
    交往期間，彼此間有密切之金錢來往，且金額亦遠較系爭手
    提包當時之價值為高。是被告有無故意侵占系爭手提包不歸
    還告訴人之動機及必要，即非無疑。另從被告96年10月5 日
    與告訴人上揭通話譯文中，被告曾表示：「我拿一樣隨便可
    以抵換的抵換給你嗎？」，告訴人則回答：「為什麼要用抵
    換的」（偵卷第17頁），顯見被告當時即曾向告訴人表示願
    以其他財物抵償系爭手提包，旋遭告訴人拒絕。是被告縱使
    曾借用告訴人系爭手提包後，因故無法原物歸還，然仍向告
    訴人表示願以其他財物抵償，是其主觀上應無侵占系爭手提
    包之犯意，至為明確。則原審所為被告無罪之諭知。尚無不
    當。公訴人上訴意旨，仍執前詞，指摘原判決不當，為無理
    由，應予駁回。
據上論斷，應依刑事訴訟法第368條、第373條，判決如主文。
本案經檢察官蔡國禎到庭執行職務。
中    華    民    國  100     年    3     月    24    日
                  刑事第七庭    審判長法  官 莊飛宗
                                      法  官 蔡廣昇
                                      法  官 謝宏宗
以上正本證明與原本無異。
本判決不得上訴。
中    華    民    國  100     年    3     月    25    日
                                      書記官 蘇恒仁
附表：
臺灣高雄地方法院刑事判決               99年度易字第184號
公  訴  人  臺灣高雄地方法院檢察署檢察官
被      告  王大魁
選任辯護人  程高雄律師
上列被告因侵占案件，經檢察官聲請簡易判決處刑（96年度偵字
第33798 號），本院認不宜逕以簡易判決處刑，改依通常程序審
理，並判決如下：
    主  文
王大魁無罪。
    理  由
一、聲請簡易判決處刑意旨略以：被告王大魁與蔡靜宜原係男女
    朋友，蔡靜宜於2 人交往期間將其所有LV牌手提包1 個（下
    稱系爭手提包）供2 人共同使用。詎王大魁竟意圖為自己不
    法之所有，於民國96年8 、9 月間某日，未經蔡靜宜同意即
    逕將其使用中之系爭手提包借予張晉添，嗣張晉添歸還後，
    經蔡靜宜屢次要求返還猶拒絕之，以此方式侵占入己等語，
    因認被告王大魁涉有刑法第335 條第1 項之侵占罪嫌。
二、證據能力部分
  (一)被告以外之人，於審判外之言詞或書面陳述，除法律有規定
    者外，不得作為證據，刑事訴訟法第159 條第1 項定有明文
    。本件證人蔡靜宜於警詢中之證述，屬於被告以外之人於審
    判外之言詞陳述，而被告爭執其上揭筆錄之證據能力（98審
    易2434卷第138 頁），且查無例外得以之作為證據之各種情
    形，是其警詢所為之言詞陳述應無證據能力。又上開被告以
    外之人於審判外之言詞陳述，雖不得以之直接作為認定犯罪
    事實存否之證據，但非不得作為彈劾證據，用來爭執被告、
    證人陳述之證明力（最高法院94年度台上字第6732號、94年
    度台上字第6881號判決要旨參照）。準此，證人蔡靜宜於警
    詢所為之陳述，雖不得直接作為認定犯罪事實存否之證據，
    但非不得作為彈劾證據，用來爭執其於本院陳述之證明力，
    附此敘明。
  (二)按被告以外之人於偵查中向檢察官所為陳述，除顯有不可信
    之情況者外，得為證據，同法第159 條之1 第2 項定有明文
    。本件證人蔡靜宜於檢察官偵查中所為之陳述，其未曾提及
    檢察官在偵查時有不法取供之情形，反對該項供述得具有證
    據能力，亦未釋明上開供述有顯不可信之情況，依上說明，
    其於偵查中之證言自具有證據能力。
三、按犯罪事實應依證據認定之，無證據不得認定犯罪事實；不
    能證明被告犯罪者，應諭知無罪之判決，刑事訴訟法第154
    條第2 項、第301 條第1 項分別定有明文。又事實之認定，
    應憑證據，如未能發現相當證據，或證據不足以證明，自不
    能以推測或擬制之方法，為裁判基礎；且認定犯罪事實所憑
    之證據，雖不以直接證據為限，間接證據亦包括在內，然而
    無論直接證據或間接證據，其為訴訟上之證明，須於通常一
    般之人均不致有所懷疑，而得確信其為真實之程度者，始得
    據為有罪之認定，倘其證明尚未達到此一程度，而有合理之
    懷疑存在而無從使事實審法院得有罪之確信時，即應由法院
    為諭知被告無罪之判決，亦經最高法院40年台上字第86號、
    76年度台上字第4986號著有判例意旨可資參照。又告訴人之
    告訴，係以使被告受刑事追訴為目的，其指訴是否與事實相
    符，仍應調查其他證據，以資審認，必被害人所述被害情形
    ，無瑕疵可擊，且就其他方面調查，又與事實相符，始足據
    為有罪判決之基礎（最高法院81年度台上字第3539號判決要
    旨參照）。
四、公訴人認被告王大魁涉犯上開侵占犯行，無非係以告訴人蔡
    靜宜於警詢中之指述及偵查中之證述，及卷附電話錄音光碟
    、譯文等資料，為其主要論據。訊據被告固不否認系爭手提
    包為告訴人所有，其與告訴人交往期間亦曾使用系爭手提包
    ，並將系爭手提包借予友人張晉添使用等語，惟堅決否認侵
    占之犯行，並辯稱：伊使用系爭手提包及將系爭手提包借予
    友人張晉添使用時，與告訴人是同居男女朋友關係，後來伊
    就將系爭手提包放在2 人同居住處之電視櫃旁，伊並無侵占
    之犯行等語。經查：
  (一)告訴人蔡靜宜雖一再指稱被告擅自將系爭手提包據為己有，
    故意不歸還，顯有侵占之犯行等語。惟查，告訴人於警詢中
    先指稱被告涉嫌更換門鎖無故侵入其住宅、竊取系爭手提包
    、洗髮精、香水、沐浴乳等物之犯行（詳參警卷第4 頁），
    且於檢察官訊問時復否認在被告所提出之房屋租賃契約上簽
    名（偵卷第7 頁）。嗣經檢察官調取告訴人分別向國泰世華
    銀行、台新銀行及新竹國際商業銀行申請信用卡所填具之申
    請書後，送請內政部警政署刑事警察局進行筆跡鑑定，鑑定
    結論認房屋租賃契約書上「蔡靜宜」字跡，與國泰世華銀行
    、台新銀行及新竹國際商業銀行信用卡申請書文件上蔡靜宜
    簽名相符（詳參卷附刑事警察局97年10月8 日刑鑑字第0970
    137333號函檢送97年9 月17日刑鑑字第0970134800號鑑定書
    ，偵卷第52至53頁），進而以告訴人之指述存有瑕疵，尚難
    僅憑告訴人之指述，逕認為被告涉有無故侵入其住宅，及無
    其他積極證據足以證明竊取告訴人其他財物之犯行，而就告
    訴人指述被告涉犯無故侵入住宅，及其他竊盜部分，均為不
    起訴處分確定（詳參96年度偵字第33798 號不起訴處分書）
    ，顯見告訴人為使被告受本件刑事追訴及懲罰，於提出告訴
    時即有指述與事實不符之情。是告訴人於本案中之指述，自
    難遽予採信，仍應調查其他證據，以資審認。
  (二)按被告與蔡靜宜於96年8 、9 月間曾為男女朋友關係，並自
    96年8 月31日起同居於蔡靜宜位於高雄市○○區○○街90號
    4 樓住處乙節，業據被告供述在卷（本院卷第53頁），核與
    證人蔡靜宜於檢察官訊問及本院審理時具結證述內容相符（
    偵卷第7 頁、本院卷第93頁），是被告辯稱伊與蔡靜宜2 人
    曾為同居男女朋友關係之事實，應堪認定。又被告與蔡靜宜
    為男女朋友關係期間，經常使用系爭手提包，甚至將系爭手
    提包借予友人使用乙節，業據被告供述在卷（本院卷第53至
    54頁），且證人蔡靜宜於本院審理時亦具結證稱被告有將系
    爭手提包借給他人使用等語（本院卷第88頁），是被告於案
    發前因與告訴人為男女朋友關係，所以經常使用系爭手提包
    ，甚至曾將系爭手提包借予他人使用之情，亦堪認定。
  (三)告訴人雖指稱被告使用系爭手提包，未經其同意云云。惟查
    ，從告訴人提出與被告於96年10月5 日之通話譯文內容，告
    訴人先表示：「那個（指系爭手提包）很貴，你一直跟我說
    你放在朋友那裡，你也給我拖很久，都沒有拿回來」，被告
    則回答：「好啦，那個會拿給你，你怎麼這樣，別人都沒付
    出，都是你付出」（偵卷第16頁），及告訴人於上揭通話中
    ，續向被告表示：「你不是拿我的錢在那（添仔）放1 萬元
    嗎？我真的沒有錢了」、「那1 萬元你不要再拿去花了」等
    語（偵卷第16頁），且證人蔡靜宜於本院審理時亦具結證稱
    被告通常不會向她表示借用之意，就直接拿走她的東西使用
    ，甚至直接從她皮包拿錢去買東西，也沒有事先告知（本院
    卷第99頁），足認被告與告訴人當時基於男女朋友關係，彼
    此間有互通錢財之情，甚至於未事先徵詢對方同意之前，即
    可逕行使用屬於對方之財物。是告訴人指稱被告使用系爭手
    提包，甚至將系爭手提包借予友人使用前，事先未徵得其同
    意云云，顯非可採。
  (四)而被告雖辯稱已將系爭手提包歸還給告訴人云云。惟查，從
    被告於96年10月5 日與告訴人之通話譯文中表示：「那個（
    指系爭手提包）我會拿給你…」（偵卷第16頁），及於98年
    3 月18日檢察官訊問時亦供稱系爭手提包我可能還沒有歸還
    （偵卷第69頁），且告訴人分別於98年6 月3 日提出刑事撤
    回告訴狀（98審簡2539卷第10至11頁），及於本院審理期間
    亦提出書面表示無意追究，願意和解（本院卷第65頁），顯
    見告訴人事後數度萌生不再追究被告本件罪責之意，然其於
    本院審理時仍堅稱被告未歸還系爭手提包（本院卷第96頁）
    ，是被告辯稱已將系爭手提包歸還告訴人云云，顯與事實不
    符，難以令人置信。
  (五)惟查，刑法上之侵占罪，須持有人變易其原來之持有意思而
    為不法所有之意思，始能成立，如僅將持有物延不交還或有
    其他原因致一時未能交還，既缺乏主觀要件，即難遽以該罪
    相繩（最高法院68年台上字第3146號判例要旨參照）。按證
    人蔡靜宜於警詢中雖證稱系爭手提包價值2 萬3 千元，然證
    人蔡靜宜於本院審理時亦具結證稱系爭手提包已購買7 、8
    年（本院卷第91頁），顯見系爭手提包於案發時已非新品，
    價值非高，且證人蔡靜宜於本院審理時另具結證稱與被告為
    男女朋友期間，被告未經其同意使用其皮包內金錢，且積欠
    其金錢未歸還，並提出被告為發票人，發票日96年8 月6 日
    ，到期日96年10月3 日，票號056157，面額8 萬元之本票乙
    紙為證（本院卷第118 頁），亦徵被告與告訴人於男女朋友
    交往期間，彼此間有密切之金錢來往，且金額亦遠較系爭手
    提包當時之價值為高。是被告有無故意侵占系爭手提包不歸
    還告訴人之動機及必要，即非無疑。另從被告96年10月5 日
    與告訴人上揭通話譯文中，被告曾表示：「我拿一樣隨便可
    以抵換的抵換給你嗎？」，告訴人則回答：「為什麼要用抵
    換的」（偵卷第17頁），顯見被告當時即曾向告訴人表示願
    以其他財物抵償系爭手提包，旋遭告訴人拒絕。是被告縱使
    曾借用告訴人系爭手提包後，因故無法原物歸還，然仍向告
    訴人表示願以其他財物抵償，是其應無侵占系爭手提包之犯
    意，堪以認定。
五、綜上所述，本件檢察官上揭舉證，尚不足以證明被告確有不
    法所有意圖進而侵占系爭手提包之情，被告遲未將系爭手提
    包返還告訴人，應屬民事債務不履行之問題，尚與侵占罪之
    構成要件有別。此外本院復查無其他積極證據足資認定被告
    有檢察官所指上述犯行，則依前揭規定及判例意旨，自應為
    被告無罪之諭知。
據上論斷，應依刑事訴訟法第301 條第1 項，判決如主文。
本案經檢察官魏豪勇到庭執行職務。
中    華    民    國    99    年    7     月    21    日
                    刑事第六庭  審判長法  官  李璧君
                                      法  官  鄭峻明
                                      法  官  曾仁勇
以上正本證明與原本無異。
如不服本判決應於收受送達後10日內向本院提出上訴書狀，並應
敘述具體理由；如未敘述上訴理由者，應於上訴期間屆滿後20日
內向本院補提理由書（均須按他造當事人之人數附繕本）「切勿
逕送上級法院」。
中    華    民    國    99    年    7     月    21    日
                                      書記官  王紀芸